【裁判字號】    89,訴,191
【裁判日期】    890930
【裁判案由】    重利
【裁判全文】
臺灣花蓮地方法院刑事判決                          八十九年度訴字第一九一號
    公  訴  人  臺灣花蓮地方法院檢察署檢察官
    被      告  甲○○
    選任辯護人  黃健弘
右列被告因重利案件，經檢察官提起公訴（八十九年度偵字第一二三八號），本院判
決如左：
    主  文
甲○○共同乘他人急迫，貸以金錢，而取得與原本顯不相當之重利，處有期徒刑貳月
，如易科罰金以佰元折算壹日。
    事  實
一、甲○○與真實姓名不詳、年約三十歲、綽號「阿明」及另一姓名亦不詳、年約二
    、三十歲之男子，三人共同基於重利之犯意聯絡，於民國八十八年六月間，以「
    王先生」名義，在更生日報刊登貸款之分類廣告，並以0000000000號
    行動電話為聯絡電話，招攬急需用款之民眾向其等借款。同年六月八日，適有手
    頭不便、急需用款之乙○○見上開廣告後，打電話與自稱王先生之「阿明」聯絡
    ，表明欲借款新臺幣（下同）二萬元，「阿明」告知利息以十日為一期，每期四
    千元（即月息六十分），雙方談妥後，旋即由甲○○駕車搭載「阿明」至花蓮縣
    吉安鄉○○路○○路口與乙○○會面，乙○○在車上應「阿明」之要求，當場簽
    發未載到期日、面額為二萬元之本票一紙，連同其國民身分證一枚交予「阿明」
    ，以為還款擔保，「阿明」則預扣第一期利息四千元，僅交付一萬六千元予乙○
    ○，並告知每十日與乙○○聯絡約定支付利息之時間、地點後，迅與甲○○離去
    。其後乙○○依「阿明」電話指示，在花蓮縣吉安鄉王母娘娘廟前，將第二、三
    期利息各四千元交予上述之另一不詳姓名男子，惟之後各期即皆由甲○○前來收
    取，甲○○嗣並將付息地點更改為花蓮縣吉安鄉○○路花蓮市農會超市前，同年
    八月起，甲○○等人同意乙○○所請，將每期利息減為三千六百元（即月息五十
    四分），乙○○自此按該數額支付利息。嗣於八十九年四月七日，甲○○臨時通
    知乙○○改在花蓮後火車站付息，同日十三時十分許，甲○○在該處甫向乙○○
    收得利息三千六百元時，為警當場查獲，並扣得該三千六百元，計甲○○等人前
    後取得與原本顯不相當之重利共約十餘萬元。
二、案經花蓮縣警察局花蓮分局報請臺灣花蓮地方法院檢察署檢察官偵查起訴。
理  由
一、訊據被告甲○○矢口否認右揭犯行，辯稱：伊未貸款予乙○○，僅係受友人「阿
    明」之委託而向乙○○收取利息，起初亦不知此為利息，直至八十九年一、二月
    間，「阿明」始告知係貸款予乙○○，利息為月息三分云云。惟查右揭事實，業
    據證人乙○○證述綦詳，再被告於檢察官初訊時即坦承貸款二萬元予乙○○，其
    於本院調查時翻異前詞，辯稱未貸款予乙○○云云，殊無可採。參以被告為警查
    獲時，經警於其皮包內起出載明何聰松、張國榮、賴清德、官斌等四人電話及利
    息數額之紙條，被告亦自承貸款予該四人，金額各約二、三萬元，利息每月或二
    分半，或三分不等，益證被告確有貸款予乙○○。另被告於本院調查時坦承駕車
    搭載「阿明」至吉安鄉○○路與乙○○會合，而「阿明」與乙○○係在車內當場
    完成借貸事宜，業據乙○○證述在卷，且為被告所未否認，則被告對本件借貸斷
    無不知之理，所辯受「阿明」委託收取利息，直至八十九年一、二月間始知悉本
    件借貸云云，亦無可採。綜上，被告參與本件貸款於先，更長期收取利息於後，
    其與「阿明」及另一不詳姓名男子共同貸款予乙○○，藉以收取重利一情，殆可
    確認，所辯無非事後卸責之詞，委無足採，其犯行洵堪認定。
二、核被告所為，係犯刑法第三百四十四條之重利罪。其與均已成年之綽號「阿明」
    及另一不詳姓名男子，三人間有犯意聯絡及行為分擔，應論以共同正犯。按被告
    雖尚貸款予何聰松、張國榮、賴清德、官斌等四人，其等經檢察官傳喚，僅何聰
    松到庭證稱曾於八十九年二月間向被告借款三萬元，月息三分，是無從認被告對
    何聰松四人有重利之犯行。再被告自八十四年起迄今均在設於宜蘭縣蘇澳鎮○○
    路一五六之五號新捷實業社任職，每年於該社領有二十一萬至二十五萬元不等之
    薪資所得，有八十四年至八十八年之各類所得扣繳暨免扣繳憑單及該社出具之在
    職證明書等影本在卷可稽，是被告並非無正當職業之人；況本件僅查獲被告向乙
    ○○一人貸款以收取重利，雖前後共收得十餘萬元之利息，然若經與「阿明」及
    另一不詳姓名男子分帳，被告所得利益必更低於此金額，被告既有正常收入，堪
    認被告並非依憑本件重利犯行資為營生之方法，公訴人認被告係犯刑法第三百四
    十五條之常業重利罪，容有誤會，起訴法條應予變更。爰審酌被告並無犯罪紀錄
    ，有臺灣高等法院被告全國前案紀錄表在卷可參，其素行尚佳，惟其貸放金錢冀
謀不法重利，犯罪動機非善，收取重利之期間長達十月，金額高達十餘萬元，被
    害人數僅一人，並斟酌其智識程度及其犯後猶飾詞卸責，態度不佳等一切情狀，
    量處如主文所示之刑，並諭知易科罰金之折算標準。
據上論斷，應依刑事訴訟法第二百九十九條第一項前段、第三百條，刑法第二十八條
、第三百四十四條、第四十一條，罰金罰鍰提高標準條例第一條前段、第二條，判決
如主文。
本案經檢察官李子春到庭執行職務。
中      華      民      國    八十九    年      九      月     三十   日
                              臺灣花蓮地方法院刑事庭
                                  法  官  陳文通
右正本證明與原本無異。
如對本判決不服，應於送達後十日內，向本院提出上訴狀。（應抄附繕本）告訴人或
被害人如對於本判決不服者，應具備理由請求檢察官上訴，其上訴期間之計算係以檢
察官收受判決正本之日期為準。
                                  法院書記官
中      華      民      國    八十九    年      十      月      三      日
附錄本判決論罪之法律條文：
刑法第三百四十四條
乘他人急迫、輕率或無經驗，貸以金錢或其他物品，而取得與原本顯不相當之重利者
，處一年以下有期徒刑、拘役或科或併科一千元以下罰金。


司法院資訊處製作；財團法人民間司法改革基金會備份。
